臺北高等行政法院判決　　　　　　　　　　　　　　　　九十年度訴字第三六一號
　　　　　　　　　　　　　　　.
　　原　　　告　乾揚貿易有限公司
　　代　表　人　甲○○
　　訴訟代理人　郭啟榮律師
　　被　　　告　財政部基隆關稅局
　　代　表　人　洪啟清（局長）
　　訴訟代理人　乙○○
　　　　　　　　丁○○
　　　　　　　　戊○○
右當事人間因私運貨物進口事件，原告不服財政部關稅總局中華民國八十九年十一月
二十八日台關訴乙字第八九○二六九號訴願決定，提起行政訴訟。本院判決如左：
　　主  文
原告之訴駁回。
訴訟費用由原告負擔。
　　事  實
甲、事實概要：
    緣中國航運股份有限公司代理之SEA LINK輪第一○一Ｓ航次（海關船隻掛號：八
    九＼三三○一），於民國（下同）八十九年六月十日自日本石垣島載運進口重櫃
    （櫃號OOLU0000000、00LU0000000）二只，進口艙單（艙號第○二一八號）原申
    報貨名為MAGNESIUM SULPHATE，計一、三六八桶（下稱系爭貨物）。經被告所屬
    機動巡查隊於同月十二日在尚志貨櫃站開櫃檢視結果，發現櫃內藏有與艙口單（
    按即進口艙單）所載不符之花生仁四二、六三六公斤，被告乃依海關緝私條例第
    三十一條之一規定沒入涉案貨物。原告不服，聲明異議未獲變更，提起訴願仍遭
    駁回，遂向本院提起本件行政訴訟。
乙、兩造聲明：
　一、原告聲明：訴願決定及原處分均撤銷。
　二、被告聲明：駁回原告之訴。
丙、兩造之爭點：被告以原告為受處分人處分沒入系爭貨物有無不合？
原告主張：
  一、按船舶所載進口貨物，經海關查明與艙口單或運送契約文件所載不符者，沒入
      其貨物。海關緝私條例第三十一條之一固定有明文，惟所為沒入處分之對象，
      應係該貨物之真正貨主，此觀該條規定意旨甚明。
  二、原告公司於八十五年成立，所登記營業項目第一至第四項固包含有進出口買賣
      業務，但實際上始終以第五項即人才仲介為唯一之業務，從未經營進出口貿易
      業務，此僅須函請經濟部國貿局主管進口貿易相關單位即明。八十九年四、五
      月間，有名為「丙○○」者（前誤其姓齊），為原告代表人友人之朋友，曾以
      電話詢及原告有無辦理進出口貿易或代理進出口業務，原告答以公司執照上登
      記之項目有進出口及買賣業務，但無代理進出口之項目，不知可否代理等語，
      秦小姐即請原告將公司執照及營利事業登記證傳真給伊，由伊判斷是否可辦代
      理進出口業務。事後因秦小姐未繼續要求原告辦理進出口，亦未告知欲進出口
      何種貨物而作罷。詎八十九年八月九日接獲被告（八九）滯報進字第一四○號
      函，指提單號碼00000000號中國航運代理之SEA LINK輪第一○一Ｓ航
      次所載運進口貨物一批，未據納稅義務人於法定期間內辦理報關手續，依關稅
      法應予變賣云云。
  三、查原告公司在經濟部國貿局所登記之英文名稱為：CHIAN YANG TRADING CO.,
      LTD.，但觀進口提單所載貨主則係CHINA YANG，其上所蓋用之公司印章及負責
      人印章亦明顯與前揭登記卡上者不符。苟原告係自行進口或代理進口提單所載
      貨物，絕不至於錯將公司英文名稱載為CHINA YANG。再於事後更正之理，究竟
      提單上貨物英文名稱係由何人前往更改，被告何以未能查明？此其一。
  四、再查設於基隆市○○段三十號三樓某魏姓人士經營之「偉宏」報關行，曾於八
      十九年六月九日以偽刻之「乾揚貿易有限公司」「甲○○」印章，書立「電放
      切結書」乙紙表明因提單正本於國外辦理電放手續，乃憑切結書向中國航運換
      領小單藉以提貨。惟查原告公司既未辦理提單貨物之進口，因此絕無以提單正
      本在國外辦理電放手續之可能，究竟「偉宏」報關行係何人書立上開切結書？
      何人使用偽刻之原告公司及代表人印文？又係何人委託「偉宏」報關行提領物
      品？事關夾藏走私物品之真正貨主，且經原告異議及訴願，被告非不能循線查
      明，此其二。
  五、又觀被告八十九年八月九日前揭變賣函，其上所載收貨人仍為「CHINA YANG」
      ，顯見提單上更正為「CHIAN」應係在八十九年八月九日之後。但原告於接獲
      前揭變賣函後，隨即於八十九年八月十四日覆函被告，表明甚感訝異，且並未
      進口該批貨物，故無法提供該貨物裝箱明細，對依法應予拍賣乙節亦無權過問
      等語。被告於接獲原告之覆函後，何以未即通知運送人中國航運查處，而任由
      他人更改提單上貨主之名稱？究竟被告通知原告派員會同查驗時，上開提單之
      貨主名稱已、未遭人更改，殊有查明之必要。
  六、按俗稱「借牌」者，係證照之所有人，同意他人以自己之名義從事某種需出示
      證照始能為之之行為。觀前述原告公司應丙○○小姐之要求，單純將公司執照
      、營利事業登記證傳真給其過目，並未將在國貿局登記之印鑑交付其使用，乃
      原處分及訴願決定，遽以若與齊小姐沒有關係，何以僅憑一通電話即輕易將公
      司執照等電傳給齊小姐，其間關係不言可喻等臆測之詞，推定走私物品之貨主
      為原告，而置(1)提貨單貨主名稱與原告所登記者不符，(2)提單上及切結書上公
      司及負賣人印文與原告所登記者不符，(3)何人更改提單上貨主之英文名稱(4)「
      偉宏」報關行究係受何人之委託辦理提貨等重要事證於不顧，其逕依錯載貨主
      之提單，認定原告為走私物品之所有人，實屬草率至極，懇請依法撤銷該違法
      及不當之處分及訴願決定，以維原告公司清譽。又本件違反緝私條例相關刑責
      部分，已據海調處積極偵查中，原告公司亦密切配合該處提供原誤稱為「齊」
      小姐之丙○○之真正姓名，併請鈞院函請海調處提供「偉宏」報關行之負責人
      資料（原告多次去電詢問，均遭拒絕），應可查明究係何人冒用原告公司名稱
      走私物品。
  七、就被告訴訟理由六乙節：從中國航運公司的林經理，在九十年十月四日作證筆
      錄第三頁、第四頁可知，當時法官問證人有無接到王小姐（即原告代表人甲○
      ○）的電話，而證人說有，這表示原告有去跟中國航運公司查證過。又檢察官
      係依證人林振中及魏文隆於偵查中之證詞，認定到貨通知單回傳予中國航運公
      司時，錯誤之原告英文名稱「CHINA YANG」已更正為「CHIAN YANG」且加註邱
      經理及偉宏報關行電話，加蓋原告大小章。並進而指更正後之到貨通知單即係
      由原告代表人甲○○所用之電話傳真，甲○○豈會不知情？檢察官復參以原告
      回傳更正過之到貨通知單上所註記之00000000號電話確為偉宏報關行
      所有，益見邱先生係受甲○○及秦裕群二人之指示前往辦理報關，並取得偉宏
      報關行電話，將相關電話加註在到貨通知單上，回傳予中國航運公司處理等情
      。但依證人林振中於鈞院九十年十月四日調查時之證詞，可知事實為「到貨通
      知書」原本，係由中國航運公司郵寄給原告，原告將通知書傳真至丙○○指定
      00000000000。原告所傳真給丙○○之到貨通知書上不可能留有偉
      宏報關行之電話及邱經理之行動電話，亦不可能蓋用與原告公司印鑑不符之大
      小章及發票章，更無將錯誤之公司英文名字更改之字樣。此僅需調閱附於偵查
      卷之到貨通知書原本，真相即可大白。檢察官起訴書係引據證人林振中不實之
      詞，且未查明「邱先生」及「李世民」其人，自難憑該起訴書證明原告為真正
      之貨主。
被告主張：
  一、按海關緝私條例第三十一條之一處分之案件，依財政部七十三年七月五日台財
      關第一九五三○號函規定，原則上應以艙口單或運送契約文件所記載之收貨人
      為受處分人，查本案進口艙單所載收貨人為CHINA YANG TRADING CO., LTD.，
      惟提單記載之收貨人為CHIAN YANG TRADING CO., LTD.，即係原告公司之英文
      名稱，據中國航運公司稱係原告於八十九年六月七日要求將提單收貨人之「
      CHINA」更正為「CHIAN」，則被告以原告為受處分人將涉案貨物沒入，於法並
      無不合。
  二、原告所稱於八十九年八月九日接獲被告（八九）滯報進字第一四○號函通知原
      告未於法定期間內辦理報關手續乙事，經查該函因據艙單所載而誤列收貨人
      CHINA YANG TDG CO., LTD.，實際上仍為原告所「接獲」，足徵原告與涉案貨
      物難脫關係。
　三、查被告於八十九年六月十二日查獲涉案之花生仁後立即至中國航運公司取得第
      ○二一八號艙號之運送契約文件即提單，以查明與實到貨物是否申報相符，經
      發現並未申報花生仁後即依規定查扣該涉案花生仁四二、六三六公斤，雖該提
      單上記載之收貨人為CHIAN YANG TRADING CO., LTD.與進口艙單所載不符，惟
      經被告向中國航運公司查證結果，係原告於八十九年六月七日向該公司要求將
      「CHINA」更正為「CHIAN」。是則被告以原告乾揚貿易有限公司（CHIAN YANG
      TRADING CO., LTD.）為受處分人，並無違誤。再者，原告稱所營事業皆為國
      內及跨國職業介紹或人才仲介或接受委託招募員工業務，從未辦理進出口業務
      ，理應接到中國航運公司之到貨通知後，立即與船公司聯繫核對，即可防止公
      司被人冒用，原告竟置身事外不予理會，況被告查緝督導分組訪談原告時，原
      告又不願意提供齊小姐真正姓名、聯絡地址及電話等，不僅不合情理顯有企圖
      ，反責怪被告未能查明真相，顛倒是非，自不足採信。另原告所稱設於基隆忠
      二段三十號三樓某魏姓人士經營之「偉宏」報關行，偽刻原告公司及負責人印
      章，書立「電放切結書」等情事，如屬實情，則原告更應循司法程序尋求救濟
      ，以實其說，空言主張，自無足採。
  四、被告八十九年八月九日（八九）滯報進字第一四○號函所載收貨人仍為「
      CHINA YANG」係根據進口艙單上收貨人CHINA YANG TRADING CO., LTD.所繕寫
      ，程序上並無不合。又提單上登載之收貨人更正為「CHIAN」係原告於八十九
      年六月七日向中國航運公司提出更正請求，已如前述，並有該提單影本附卷可
      稽，原告所言「顯見提單上更正為CHIAN應係在八十九年八月九日之後」顯非
      事實。又被告於處理該函之前即已事先通知貨櫃站查處，有被告八十九年八月
      三日逾期貨物對貨報告表可稽，自毋庸另行通知運送人中國航運公司查處。
  五、原告之總經理周石灶於被告派員訪問時，已自承有傳真營利事業登記證給齊小
      姐（原告提起行政訴訟始改稱丙○○小姐）等情事，有筆錄可稽，復據桃園縣
      政府發給原告之桃營登字第○○七八八一號營利事業登記證，注意欄明顯登載
      ：「本證不得轉借他人使用」，而原告實有借用事實，又原告既未與齊小姐達
      成任何協議，僅問及可否代理進口貨物，就輕易將公司執照、營利事業登記證
      傳真予齊小姐，其間關係不言可喻，其因借牌行為而發生進口艙單貨名申報不
      實情事，不能謂與原告無關。又本案查獲夾藏花生仁後，經被告向中國航運公
      司查證結果其提單所登載收貨人為CHIAN YANG TRADING CO.,LTD.，係原告於
      八十九年六月七日向該公司提出更正，被告依首開法條規定以原告為受處分人
      將涉案貨物沒入，於法並無不合。
  六、原告有收到到貨通知，但未詳細查證後將該通知傳真給丙○○，這顯然原告有
      過失，如果不是其公司進口的東西，應該要向船公司查證，而原告不但沒有查
      證，還傳真給丙○○。另據基隆地方法院檢察署偵查內容，指丙○○與原告代
      表人甲○○為共同正犯，應屬知情。
　　理  由
甲、程序方面：
    本件被告代表人於訴訟進行中已由朱恩烈變更為洪啟清，其依行政訴訟法第一百
    八十六條準用民事訴訟法第一百七十六條之規定承受本件訴訟，應予准許，合先
    敘明。
乙、實體方面：
一、按「船舶、航空器、車輛或其他運輸工具所載進口貨物或轉運本國其他港口之轉
    運貨物，經海關查明與艙口單、載貨清單、轉運艙單或運送契約文件所載不符者
    ，沒入其貨物。但經證明確屬誤裝者，不在此限」，為海關緝私條例第三十一條
    之一所明定。又「海關緝私條例第三十一條之一處分之案件，原則上應以艙口單
    所記載之收貨人為受處分人。」財政部七十三年七月五日台財關第一九五三○號
    函釋在案，核與海關緝私條例及關稅法相關規定無違，應予適用。
二、本件中國航運股份有限公司代理之SEA LINK輪第一○一Ｓ航次，於八十九年六月
    十日自日本石垣島載運前開進口重櫃二只，進口艙單（艙號第○二一八號）原申
    報貨名為MAGNESIUM SULPHATE。經被告所屬機動巡查隊於同月十二日在尚志貨櫃
    站開櫃檢視結果，發現櫃內藏有與艙口單記載貨名不符之花生仁四二、六三六公
    斤，，被告乃依海關緝私條例第三十一條之一規定沒入涉案貨物，經核並無不合
    。原告不服，起訴主張略以：（1）按船舶所載進口貨物，經海關查明與艙口單
    或運送契約文件所載不符者，沒入其貨物。海關緝私條例第三十條之一固定有明
    文，惟所為沒入處分之對象，應係該貨物之真正貨主，此觀該條規定意旨甚明。
    （2）原告公司於八十五年成立，所登記營業項目第一至第四項固包含有進出口
    買賣業務，但實際上始終以第五項即人才仲介為唯一之業務，從未經營進出口貿
    易業務。八十九年四、五月間，原告代表人友人之朋友丙○○（前誤其姓齊），
    曾以電話詢及原告有無辦理進出口貿易或代理進出口業務，原告答以公司執照上
    登記之項目有進出口及買賣業務，但無代理進出口之項目，不知可否代理等語，
    秦小姐即請原告將公司執照及營利事業登記證傳真給伊，由伊判斷是否可辦代理
    進出口業務。事後因秦小姐未繼續要求原告辦理進出口，亦未告知欲進出口何種
    貨物而作罷。按俗稱「借牌」者，係證照之所有人，同意他人以自己之名義從事
    某種需出示證照始能為之之行為。觀前述原告公司應丙○○之要求，單純將公司
    執照、營利事業登記證傳真給其過目，並未將在國貿局登記之印鑑交付其使用，
    乃原處分及訴願決定，遽以若與齊小姐沒有關係，何以僅憑一通電話即輕易將公
    司執照等電傳給齊小姐，其間關係不言可喻等臆測之詞，推定走私物品之貨主為
    原告，而置（1）提貨單貨主名稱與原告所登記者不符；（2）提單上及切結書上
    公司及負賣責印文與原告所登記者不符，（3）何人更改提單上貨主之英文名稱
    （4）「偉宏」報關行究係受何人之委託辦理提貨等重要事證於不顧，其逕依錯
     載貨主之提單，認定原告為走私物品之所有人，實屬草率等語。
被告則以：
一、按海關緝私條例第三十一條之一處分之案件，依財政部上開函釋規定，原則上應
    以艙口單或運送契約文件所記載之收貨人為受處分人。查被告查獲涉案之花生仁
    後立即至中國航運公司取得其相關運送契約文件即提單，經查明提單並未列載有
    花生仁後，即依規定查扣該涉案花生仁。該提單上記載之收貨人為CHIAN YANG
    TRADING CO., LTD.與進口艙單所載不符，經被告向中國航運公司查證結果，係
    原告於八十九年六月七日向該公司要求將「CHINA」更正為「CHIAN」。是被告以
    原告（CHIAN YANG TRADING CO., LTD.）為受處分人，並無違誤。原告之總經理
    周石灶於被告派員訪問時，已自承有傳真營利事業登記證，給齊小姐（原告提起
    行政訴訟始改稱丙○○小姐）等情事，據桃園縣政府發給原告之桃營登字第○○
    七八八一號營利事業登記證，注意欄明顯登載：「本證不得轉借他人使用」，而
    原告實有借用事實，又原告既未與齊小姐達成任何協議，僅問及可否代理進口貨
    物，就輕易將公司執照、營利事業登記證傳真予齊小姐，其間關係不言可喻，其
    因借牌行為而發生進口艙單貨名申報不實情事，不能謂與原告無關。故被告依首
    開法條規定以原告為受處分人將涉案貨物沒入，於法並無不合等語置辯。是本件
    所需審究者為原告是否有進口系爭貨品之行為？
二、經查，本件系爭貨物進口時，中國航運公司提出進口艙單上所載貨名為
    MAGNESIUM SULPHATE，收貨人為「CHINA YANG TRADING COMPANY 2F,NO.19-1 AI
    7TH STREET TAOYUAN TAIWAN」，受通知人為「CHIAN YANG TRADING CO.,LTD.
    2F,NO.19-1AI 7TH STREET TAOYUAN TAIWAN」，二者係位於同一地址，故應為同
    一公司即原告公司甚明。而關於該項記載為「CHINA YANG」部分，顯為係「
    CHIAN YANG」之筆誤，此觀中國航運公司依據艙單製作之到貨通知書，亦將原告
    公司名稱全部均誤繕為「CHINA YANG」益得明證。次查，原告於八十九年四、五
    月間曾將其營利事業登記證傳真給案外人丙○○（原告在被告機關調查時稱為齊
    小姐），貨物到達前，中國航運公司即將到貨通知書（ARRIVAL NOTICE）郵寄至
    位於上址之原告公司，原告即於八十九年六月七日以傳真至案外人指定之
    00000000000之事實為原告所自承；再由00000000000在六月九日上午九時八分傳
    真給中國航運公司，並將到貨通知書上所有「CHINA YANG」更正為「CHINAN
    YANG」，並加蓋原告公司及負責人私章等情，亦據證人中國航運公司林振中到庭
    證述屬實，並有該到貨通知書影本附卷可參；因該00000000000並非電話號碼，
    無從查證其使用人，但該人係因收到原告傳真之到貨通知書，而得於更正並加蓋
    原告印章後回傳中國航運公司辦理製作提貨單，足證該人為原告之使用人或與原
    告及丙○○有密切關係即借牌之人。原告雖否認有借牌情事，但查，桃園縣政府
    發給原告之營利事業登記證，注意欄明顯登載：「本證不得轉借他人使用」，而
    原告擅自將該登記證傳真他人，且於收到到貨通知書後，未採取必要之否認為貨
    主之措施，造成本件用以進口貨物之事實，依法自應負借牌之責，其所辯要無可
    採。
三、按撤銷訴訟，法院對於原處分是否違法之判斷時點，應以處分時之事實及法律為
    基準，合先敘明。查本件原告所稱真正之貨主，依原告所提出之丙○○與原告公
    司總經理周石灶之對話錄音紀錄所示，指係某曾姓之人，但該人經刑事案件調查
    機關海員調查處追查結果，否認其事；原告公司負責人甲○○與丙○○復均經台
    灣基隆地方法院檢察署偵查終結起訴在案，亦有該署函送之九十年度偵字第二五
    一八號起訴書附卷足稽，是原告既未能提出其所謂真正之貨主；且在被告機關查
    緝督導分組訪談原告時，原告又不願意提供「齊小姐」真正姓名、聯絡地址及電
    話等，致被告不予採信。則被告依財政部前開函釋，以艙口單上所列之收貨人及
    受通知人即原告為受處分人，即無不合。
四、至原告所稱被告八十九年八月九日前揭變賣函，其上所載收貨人仍為「CHINA
    YANG 」，顯見提單上更正為「CHIAN」應係在八十九年八月九日之後。但原告於
    接獲前揭變賣函後，隨即於八十九年八月十四日覆函被告，表明甚感訝異，且並
    未進口該批貨物一節；經查，本件中國航運公司於八十九年六月五日以限時專送
    寄出到貨通知書，原告收到後，於八十九年六月七日以傳真至丙○○指定之
    00000000000之事實為原告所自承；再由00000000000在六月九日上午九時八分傳
    回給中國航運公司，並將到貨通知書上所有「CHINA YANG」更正為「CHINAN
    YANG」等情，已如上述，是被告所稱提單上更正為「CHIAN」應係在八十九年八
    月九日之後云云，顯有誤解；又該函係對與艙單所載貨物名稱相符之MAGNESIUM
    SULPHATE部分，通知按關稅法第四十八條逾期不報關貨物處理，與本件無關，附
    此敘明。
五、另依原告及丙○○之瞭解既已明知所謂真正之貨主係某曾姓之人，惟經海員調查
    處追查因其否認而無結果，則原告在本件請求調查中間經手之魏文隆、丙○○、
    邱先生、李世民等人，即無再行調查之必要。
六、從而，本件被告依財政部上開函釋，以艙口單所載收貨人即原告為受處分人，處
    分沒入系爭貨物（並無罰鍰）於法並無違誤，訴願決定予以維持，亦無不合，原
    告起訴意旨為無理由，應予駁回。
據上論結，本件原告之訴為無理由，爰依行政訴訟法第九十八條第三項前段，判決如
主文。
中　　華　　民　　國　　　九十一　　　年　　  十　　　月　 　二十九　 　日
                    臺 北 高 等 行 政 法 院  第 五 庭
                                審 判 長 法  官  張瓊文
                                         法  官  帥嘉寶
                                         法  官  黃清光
右為正本係照原本作成。
如不服本判決，應於送達後二十日內，向本院提出上訴狀並表明上訴理由，如於本判
決宣示後送達前提起上訴者，應於判決送達後二十日內補提上訴理由書（須按他造人
數附繕本）。
中　　華　　民　　國　　　九十一　　　年　　  十　　　月　 　二十九　 　日
                                          書記官  楊子鋒
